【裁判字號】    98,勞訴,148
【裁判日期】    990413
【裁判案由】    給付資遣費等
【裁判全文】
臺灣臺中地方法院民事判決            98年度勞訴字第148號
原      告  丁○○
訴訟代理人  乙○○
被      告  臺中汽車客運股份有限公司
法定代理人  甲○○
訴訟代理人  蔣志明律師
複  代理人  楊榮富律師
當事人間請求給付資遣費等事件，本院於民國99年3月23日言詞
辯論終結，判決如下：
    主  文
被告應給付原告新臺幣柒拾壹萬伍仟陸佰陸拾伍元及自民國九十
八年九月二十九日起至清償日止，按週年利率百分之五計算之利
息。
原告其餘之訴駁回。
訴訟費用新臺幣玖仟伍佰參拾元，其中新臺幣捌仟貳佰貳拾捌元
由被告負擔，餘由原告負擔。
本判決原告勝訴部分於原告以新臺幣貳拾肆萬元為被告供擔保後
，得假執行。但被告如以新臺幣柒拾壹萬伍仟陸佰陸拾伍元或等
值臺灣銀行無記名可轉讓定期存單為原告預供擔保後，得免為假
執行。
原告其餘假執行之聲請駁回。
    事實及理由
壹、原告起訴時係聲明請求被告應給付原告新臺幣（下同）831,
    019元及自起訴狀繕本送達被告翌日起至清償日止，按週年
    利率百分之5計算之利息，嗣原告於起訴狀繕本送達後將聲
    明變更為：被告應給付原告828,879元，及自起訴狀繕本送
    達被告翌日起至清償日止，按週年利率百分之5計算之利息
    ，核係減縮應受判決事項之聲明，與民事訴訟法第255條第1
    項第3款並無不合，應予准許。
貳、原告起訴主張：
一、原告曾自民國67年8月19日起至78年6月19日止，受僱於被告
    公司，期間共計10年又l0月；復於80年4月3日起至98年8月
    11日止，再度受雇於被告公司，期間共計18年4月又9日。原
    告受雇期間，於94年3月之前擔任被告公司稽查員，自94年3
    月起，原告調任站長，98年7月間係擔任省議會站站長。詎
    被告未經協商及原告同意，竟於98年7月20日發函公告自98
    年7月22日起，將原告降調為工務部烏日站加油員一職，又
    加油員之職責應係為車輛加油，被告卻令原告為車輛維修工
    作，被告未經勞資協商，即將原告降職減薪，原告每月薪資
    原約3萬7千元至3萬8千餘元，惟被告於98年7月僅發放原告
    薪資總額33,521元（其中包含被告補發7月1日至21日間，原
    告尚未調職減薪期間之薪資10,161元，及減薪後原告月薪23
    ,360元）。原告既未違反工作規則，亦未觸犯調降非主管職
    務之規定，被告對原告所為之降職減薪，乃被告單方面變更
    勞動條件，不依勞動契約給付工作報酬，且違反勞動契約或
    勞工法令致有損害原告權益，原告自得依勞動基準法（下稱
    勞基法）第14條第1項第5款、第6款之規定，不經預告向被
    告終止勞動契約。原告前於98年8月10日另案對被告起訴，
    並於該起訴狀內聲明自98年8月11日起向被告不經預告終止
    勞動契約，並以該起訴狀之送達，對被告為依勞基法第14
    條第1項第5、6款規定終止勞動契約之意思表示，該書狀已
    送達被告，嗣原告雖已於98年9月9日撤回起訴，惟原告已對
    被告終止契約，本件原告自得依同法第14條第4項準用同法
    第17條之規定，請求被告給付資遣費715,725元。
二、又依附表二所示原告年資，原告自94年4月3日起每年分別享
    有18、19、20、21、22日合計100日之特別休假，惟原告僅
    在98年8月間請休特別休假11日，其餘均未請特別休假。原
    告自得依勞基法請求被告給付未休特別休假工資113,154元
    （特別休假計算式及金額如附表二所示）。
三、綜上，原告得請求被告給付資遣費715,725元及未休特別休
    假工資113,154元，共計828,879元。並聲明：被告應給付原
    告828,879元，及自起訴狀繕本送達被告翌日起至清償日止
    ，按週年利率百分之5計算之利息；並願供擔保，請准宣告
    假執行。
四、對被告抗辯之陳述：
 (一) 被告所為降調處分不合法：
    1.關於舞弊事件部分：
      司機舞弊係在站外之違規行為，屬稽查員之職責，並非原
      告擔任站長所值站處監督範圍之職責，且原告在定點車站
      ，如何能管理監督站外流動不定點之車內票箱？如何能阻
      止舞弊之發生？被告未舉證舞弊事件之發生可歸責於原告
      ，即不應以原告應對舞弊事件負責而為降職減薪處分。
    2.關於原告向司機借貸金錢及借用機車部分：
      被告並未舉證原告向司機借款及借用機車係違犯何項工作
      規則致須受降職減薪處分。被告所強調幹部會議中，訴外
      人即被告總經理之特別助理吳碩豐表示「金錢上不要有任
      何借貸關係」、「嚴禁員工借貸、搭會」，非但侵害原告
      借貸之法律上權利，且該節非經理人所為，亦無公告揭示
      ，被告片面將幹部會議紀錄視為工作規則或勞動契約之一
      部分，自欠依據，不生拘束效力；縱有拘束力，被告亦未
      證明原告向司機借貸與舞弊事件間有何因果關係，自不得
      以原告違抗命令為由而為降職減薪處分。
 (二) 被告提出之約談記錄顯示被告認為原告涉嫌、知悉舞弊。惟
    舞弊事件事發約談至今，被告始終未舉證證明原告涉案知情
    ，是被告認為原告涉嫌、知情舞弊，係對原告重大侮辱之行
    為，該當勞基法第14條第1項第2款「雇主、雇主家屬、雇主
    代理人對於勞工，實施暴行或有重大侮辱之行為者。」，原
    告亦得依此對被告終止勞動契約。
 (三) 原告縱被調為加油員，本俸應還是18,450元，縱非18,450元
    ，原告所領本俸亦不應該低於其他加油員。況被告將原告調
    為加油員，卻令原告從事二級保養工作，而非加油工作，有
    證人即烏日站保養組長丙○○可證。原告亦得依勞基法第14
    條第1項第5款、第6款之規定，不經預告向被告終止勞動契
    約。
 (四) 被告公司員工要休特別休假，向來皆遭被告否准。除行政人
    員及修護場技工人員按照每週例假日休假外，司機、站務員
    、稽查員、站長等要休特別休假或公休假，均須提出被告所
    備員工特別休假核備單及公休假申請單。惟每每員工提出特
    別休假核備單及公休假申請單，均遭被告否准而被退回假單
    ，致原告擔任站長期間，完全未申請休假，才未被退假單。
    至於被告辯稱站長得自行排定特別休假一事，顯與前開員工
    工特別休假核備單及公休假申請單等之事實不符。站長得自
    行排定特別休假之依據為何，被告並無舉證，且若被告主張
    原告有休假，應舉證原告何時有休假。
參、被告抗辯：
一、被告對原告所為降調處分為合法：
 (一) 原告原擔任省議會站站長一職，為該站之單位主管，依工作
    規則第23條規定：「各單位主管，負有該單位一切責任，應
    本逐級授權，分層負責之精神，執行各該管所屬業務。」其
    職責項目包括：(1)擬定站上之營運、組織、方針、人員配置
    。(2)營運目標之達成。(3)站上人員生活輔導、品行考核與紀
    律維持。(4)站內財產之監督管理。(5)站內設備之維護。(6)宣
    導公司方針與貫徹公司政策之實行。(7)訓練部屬及班次之調
    整等一切管理、指揮監督工作。又因各站營運之成敗，均有
    賴於站長之指揮、監督，被告固設有稽查人員，惟係隸屬於
    業務部之稽查科，各站內只有站長、站勤人員和司機。稽查
    人員之工作係稽查被告所營路線之各車輛行駛動態，及司機
    有無私改路線、過站不停、拒載乘客等違規行為，並無管理
    、督導各站站務人員及司機品行、紀律之職權。是以本件舞
    弊事件之發生，責任不在稽查人員，而在站長之管理指揮監
    督。
 (二) 被告於95年2月7日及6月6日幹部會議中，被告總經理之特別
    助理吳碩豐一再重申公司相當重視站長一職，與所屬員工間
    禁止金錢上有任何借貸行為、嚴禁員工借貸、搭會，以免破
    壞同事間感情，造成公司困擾並損及單位主管之威信。吳碩
    豐為被告董事，依民法第27條規定，就被告一切事務之行使
    ，對外代表被告。況且，被告之總經理特別助理，其權責係
    輔助總經理綜合公司一切事務，係屬各單位之上級主管，其
    於幹部會議所要求之事項，員工自應遵循。
 (三) 詎原告於擔任站長期間，因私事繁忙怠忽工作、疏於管理，
    而未適時對站上人員予以生活輔導、品行考核及維持紀律，
    致所屬站內發生司機、站務員集體舞弊、破壞票箱及以其他
    方式竊取被告票箱內金錢之不法情事，且原告與訴外人即該
    舞弊事件之主嫌訴外人即司機蕭閔鴻有金錢借貸，私交甚篤
    ，致訴外人即站內人員葉信宏即令知悉上開舞弊行為，卻不
    敢向原告報告，使舞弊行為長達4個月之久，造成被告重大
    損失，此自屬可歸責於原告之管理、監督不週所致，已違反
    工作規則第23條規定。且被告上開2次幹部會議，原告均有
    列席參加，既參與該2次幹部會議，就上開禁止借貸命令原
    告知之甚稔，自應受拘束，卻仍為違抗而向其站內所屬司機
    借款。依被告所訂工作規則第36條第1款及第16款：「怠忽
    工作或貽誤公務，使公司蒙受重大損失者」、「無故違抗合
    理命令，不聽指揮者」，得不預告解僱之規定。原告違抗上
    開命令，仍向其所屬站上司機借款，已構成懲戒事由，並不
    以原告向其所屬員工借款，與發生舞弊情事之間有因果關係
    為必要。且站務、稽查人員管理及辦事規則第九（八）規定
    ：站長對所屬人員應負起領導、監督、管教、稽查、考核之
    責任，並「負獎懲連帶處分」。原告就其所屬員工發生舞弊
    情事即應負獎懲連帶處分。工作規則第35條雖規定降調處分
    應與員工協商，但該協商程序限於未達解僱事由時始有適用
    餘地。如勞工違反規則之情節，若已達解僱之程度，則雇主
    基於照顧員工之立場，選擇較輕微之處分，例如記大過或降
    職等方式，以維工作場所之紀律，並兼顧員工之權益，應非
    法所不許，是以原告之情節程度已符工作規則第36條規定之
    上開解僱事由，惟被告選擇較輕微之降職處分，不經第35條
    所定之協商程序，逕行將原告調任為烏日站之加油員，自屬
    合法妥適。
 (四) 依被告所訂定工作規則第42條：「員工受懲戒處分，如有不
    服得於收到懲戒通知書中十日內提出具體事証申復。」原告
    若對被告上開降職處分不服，理應依上開規定提出申復，惟
    其並未提出申復，反而依處分內容，於98年7月22日至烏日
    站報到，擔任加油員之職務，迄98年8月5日始請假未歸。足
    見原告對被告上開降職處分之內容，業已表示同意，嗣後焉
    能以被告片面調整職務、薪資為由，而主張終止雙方間之勞
    僱契約？
二、被告公司之加油員薪資結構為本俸15,450元、工作津貼2,75
    0元、伙食津貼1,800元，被告財務人員製作原告98年7月份
    之薪資明細表，因疏未核對上開薪資結構，致所記載原告當
    月之薪資內容與上開薪資結構不同，然並未變更其擔任加油
    員每月2萬元之薪資總額。原告既因降職而調任加油員，其
    薪資總額自應比照其他加油員之薪資而相對減少，原告主張
    被告上開降職行為，導致伊薪資減少，有違反勞基法第14條
    第1項第5款、第6款之規定云云，自屬無據。
三、關於原告指被告對其為重大侮辱行為一節，原告為省議會站
    之站長，且與司機蕭閔鴻私交甚篤，是以被告之副總經理懷
    疑原告有涉嫌、知悉舞弊事件，自屬合理懷疑，並不構成重
    大侮辱行為。再者，被告之副總經理係調查本件舞弊事件，
    私下約談時對原告有所質疑，並非在公開場所指責原告有涉
    嫌、知悉舞弊事件；即令被告上開質疑有侮辱原告之情事，
    其情節亦非重大。尤以，原告於起訴當時並未以此事由作為
    終止勞僱關係之依據，其於訴訟中始追加上開事由作為伊請
    求資遣費依據，自不應准許。
四、原告請求給付未休之特別休假工資並無依據：
 (一) 被告就站長之職務，係採責任制，無須打卡，亦未就站長之
    出勤狀況予以考核，是以原告於站長任內是否未休完特別休
    假，並無任何考勤紀錄可查，原告提出之假單均係司機及站
    務員之假單，並無站長之假單，可見站長確屬被告所述，其
    請假無須填具請假單，且可自行排定休假，無須向被告報告
    。故被告主張原告已休完特別休假。
 (二) 原告所提他人未准假之假單或由於被告以業務考量而要求改
    期暫不准假，並非均不准假，且被告已提出多件假單足以證
    明被告亦多有准假情事，是原告所稱被告員工請休特別休假
    ，向來均遭被告所不准云云，要非屬實。
 (三) 即令原告確有未休完特別休假之情事，惟按「本會79年8月7
    日勞動二字第17873號書函中之『不可歸責於雇主之原因時
    』之範圍，係屬事實認定問題。故來函所詢勞工未於年度終
    結時休完特別休假，如係因事業單位生產之需要，致使勞工
    無法休完特別休假時，則屬可歸責於雇主之原因，雇主應發
    給未休日數之工資。至於特別休假未休完之日數，如係勞工
    個人之原因而自行未休時，則雇主可不發給未休日數之工資
    。」此有行政院勞工委員會台勞動二字第21827號函可參
    。則原告原可休特別休假卻因其個人原因而自行未休，則被
    告當可不發給未休日數之工資。
五、並聲明：原告之訴及假執行之聲請均駁回；如受不利益之判
    決，願以現金或等值臺灣銀行無記名可轉讓定期存單供擔保
    ，請免為假執行。
肆、本件兩造經法官為爭點整理及簡化，其結果如下：
一、兩造不爭執之事實：
 (一) 原告自67年8月19日起至78年6月19日止，受雇於被告公司，
    期間共計10年又10月；復於80年4月3日起至98年8月11日止
    ，再度受雇於被告公司，期間共計18年4月又9日。
 (二) 原告受雇期間，於94年3月之前，係擔任被告公司稽查員，
    自94年3月起，原告調任站長。
 (三) 被告公司95年2月7日及6月6日幹部會議中被告總經理特助吳
    碩豐報告：「站長一職公司相當重視，金錢上不要有任何借
    貸關係」、「重申強調嚴禁員工借貸、搭會，以免破壞同事
    間感情，造成公司困擾。」。
 (四) 原告任職省議會站長期間，發生該站司機及站務員舞弊竊取
    票箱金錢事件。
 (五) 原告曾向站內司機借貸金錢2,000元及借機車騎用。
 (六) 被告於98年7月20日發函公告自98年7月22日起，將原告調任
    工務站加油員一職。
 (七) 原告於98年8月10日對被告起訴請求資遣費，並以該起訴狀
    之送達對被告為依勞基法第14條第1項第5、6款規定終止勞
    動契約之意思表示，嗣後原告撤回該件訴訟（本院98年勞訴
    字第146號事件)。
 (八) 被告並無原告自93年4月1日起至98年7月21日止之期間請休
    特別休假之紀錄，原告調任加油員後於98年8月7日至8月16
    日申請特別休假獲准。
 (九) 如原告得請求給付應休未休特別每休假工資，則原告得請求
    之金額為113,154元（計算方式如附表二）。
 (十) 如原告得請求給付資遣費，則原告得請求之金額為715,665
    元（計算方式如附表一）。
二、本件爭執之事項：
 (一) 原告於98年8月10日對被告終止勞動契約，有無理由？
    1.原告擔任被告公司省議會站站長期間是否有違反工作規則
      向司機借貸及怠忽工作致所屬站內發生司機、站務員舞弊
      竊取票箱金錢之情事？
    2.被告將原告由站長降調為加油員，其懲戒處分是否適當？
    3.被告將原告降調為加油員並減薪，是否有違反勞動契約或
      勞工法令，致有損害勞工權益之虞之情事？
    4.被告是否無正當理由將原告降職減薪，而有不依勞動契約
      給付工作報酬之情事？
    5.被告將原告降調為加油員後，是否有未讓原告從事加油工
      作，而要求原告做車輛維修工作之情事？
    6.被告於約談原告時質疑原告亦知情、涉嫌參與舞弊竊取票
      箱金錢事件，是否有雇主代理人對於勞工有重大侮辱行為
      之情事？原告併依該事由主張終止契約是否合法？有無理
      由？
  (二) 原告請求被告給付原告自94年4月3日起（原筆錄誤載為93
     年4月1日起至98年3月31日止之期間）之應休未休特別休假
     之工資113,154元，有無理由？
   1.原告於前項期間有無請特別休假？
   2.原告於前項期間若有未請特別休假之情事，其原因為何？
伍、得心證之理由：
一、本件原告請求被告給付資遣費，係主張被告未經協商，即將
    原告由站長降調為加油員，而加油員之職責應係為車輛加油
    ，但被告卻令原告為車輛維修工作，且原告每月薪資因而減
    少，被告不依勞動契約給付工作報酬，且損害原告之勞工權
    益甚鉅，原告已於另案以其98年8月10日起訴狀繕本之送達
    對被告依勞基法第14條第1項第5款、第6款之規定不經預告
    終止勞動契約，原告得請求給付資遣費等語。被告則以原告
    擔任站長期間無故違抗被告公司所為禁止站長與所屬人員間
    借貸等禁令，不聽指揮，而向司機借貸，及怠忽工作致所屬
    站內發生司機、站務員舞弊竊取票箱金錢，致公司受有重大
    損害之情事，被告係依工作規則將原告降調為加油員，並無
    勞基法第14條第1項第5款、第6款規定之情形，原告不得終
    止契約云云。經查：
 (一) 按雇主僱用勞工人數在三十人以上者，應依其事業性質，就
    左列事項訂立工作規則，報請主管機關核備後並公開揭示之
    ：五、應遵守之紀律。六、考勤、請假、獎懲及升遷。七、
    受僱、解僱、資遣、離職及退休；工作規則，違反法令之強
    制或禁止規定或其他有關該事業適用之團體協約規定者，無
    效，勞基法第70條、第5款、第6款、第7款，第71條分別定
    有明文。查本件被告就上開事項及勞動條件，所訂之工作規
    則在不違反法律強制、禁止規定或其他團體協約之規定之範
    圍內，有拘束被告全體員工之效力。惟關於懲戒處分之審查
    ，仍應審酌懲戒處分之作成是否具有合法性及正當性？有無
    符合比例原則？及懲戒處分實施過程有無給予勞工最起碼的
    程序保障？否則該懲戒處分即非屬合法。
 (二) 本件被告抗辯：原告原係擔任省議會站之站長，為該站之單
    位主管，依工作規則第23條規定：「各單位主管，負有該單
    位一切責任，應本逐級授權，分層負責之精神，執行各該管
    所屬業務。」，又被告之董事即被告總經理特別助理吳碩豐
    於95年2月7日及6月6日幹部會議中，一再重申公司相當重視
    站長一職，與所屬員工間禁止金錢上有任何借貸行為、嚴禁
    員工借貸、搭會，以免破壞同事間感情，造成公司困擾並損
    及單位主管之威信。被告上開2次幹部會議，原告均有列席
    參加。又工作規則第36條第1、16款規定：「怠忽工作或貽
    誤公務，使公司蒙受重大損失者」、「無故違抗合理命令，
    不聽指揮者」，得以不經預告解僱等情，業據提出工作規則
    及會議記錄2件為憑，且為原告所不爭執，被告所辯上開事
    實，可信屬實；又被告所辯原告有向所屬駕駛員蕭閔鴻借款
    2, 000元及借機車騎用，及該站所屬駕駛員、站務員發生舞
    弊竊取票箱金錢之情事，此亦為原告所不爭執，可信為真正
    。
 (三) 茲有爭執者係：又原告向所屬駕駛員借款2, 000元及借機車
    騎用一事，是否符合上開工作規則同條第16款規定：「無故
    違抗合理命令，不聽指揮者」之情事？又原告是否有怠忽工
    作致所屬站內發生司機、站務員舞弊竊取票箱金錢之情事？
    又是否符合上開工作規則第36條第1款規定：「怠忽工作或
    貽誤公務，使公司蒙受重大損失者」？經查：
  1.被告工作規則第32條規定，本公司（職）工之懲罰區分為左
    列四種：一、申誡。二、記過。三、記大過或解調。四、解
    僱，是可知被告就員工之不當違犯行為，區分其情節輕重而
    定其懲戒處分。觀之被告工作規則第36條關於得處以解僱處
    分之各款規定情形觀之，例如同條第3款「侵佔公司財物者
    」、第4款「業務上營私舞弊者，或挪用公款不按規定解繳
    者」等其他款規定，均屬違犯公司紀律情節嚴重之事由，解
    釋上，該工作規則第36條1款規定：「怠忽工作或貽誤公務
    ，使公司蒙受重大損失者」及第16款所定「無故違抗合理命
    令，不聽指揮者」，亦均應符合相當嚴重情節之程度始屬該
    當。況查，解僱將使勞工喪失工作導致嚴重之後果，故須符
    合勞基法第12條各款事由，足認勞動關係受嚴重之干擾而難
    期繼續，而有立即終結之必要，且雇主採用其他懲戒處分均
    已無法維護其經營秩序，始得以解僱作為懲戒手段，如被告
    工作規則就不符合勞基法第12條各款事由亦訂定解僱之規定
    ，該範圍內之工作規則依勞基法第71條規定即屬無效。
  2.關於被告指原告行為符合「無故違抗合理命令，不聽指揮者
    」：
    (1)被告抗辯其公司總經理特別助理吳碩豐於前開2次幹部會
      議中強調公司相當重視站長一職，與所屬員工間禁止金錢
      上有任何借貸行為、嚴禁員工借貸、搭會，已指出上開禁
      令係為避免破壞同事間感情，造成公司困擾並損及單位主
      管之領導威信、破壞公司形象等情，此有上開會議紀錄在
      卷可稽（見本院卷54、57頁），上開宣示依其目的而言具
      有其合理性，原告身為站長，理應遵守，並與所屬保持適
      當距離，以維身為主管之領導威信。
    (2)查原告未切實遵守而有向其站上駕駛員蕭閔鴻借款2000
      元之事實，雖有不當，惟其所借金額不多，應係臨時急用
      而為一時之因應行為；另原告固有借用機車情事，惟此二
      事項尚難認屬情節重大，依前揭說明，原告此部分行為尚
      未到達所謂「無故違抗合理命令，不聽指揮者」之程度，
      被告抗辯原告所為已符合上開規定，即不可採。
  3.關於被告指原告行為符合「怠忽工作或貽誤公務，使公司蒙
    受重大損失者」：
    (1)被告抗辯訴外人即原告站上駕駛員蕭閔鴻勾結訴外人站務
      員毛志偉破壞票筒，並與訴外人駕駛員許文聰、賴俊豪等
      人勾結竊取票款，約達4個月等情，業據提出毛志偉、許
      文聰之約談紀錄各1件為證（見本院卷第80-84頁），並為
      原告所不爭執，被告上開抗辯應屬實在。
    (2)被告復抗辯：原告於擔任站長期間，因私事繁忙怠忽工作
      、疏於管理，而未適時對站上人員予以生活輔導、品行考
      核及維持紀律，致所屬站內發生司機、站務員集體舞弊、
      破壞票箱及以其他方式竊取被告票箱內金錢之不法情事，
      且原告與訴外人即該舞弊事件之主嫌司機蕭閔鴻有金錢借
      貸，私交甚篤，致訴外人即站內人員葉信宏即令知悉上開
      舞弊行為，卻不敢原告報告，使舞弊行為長達4個月之久
      ，此自屬可歸責於原告之管理、監督不週所致云云，原告
      雖否認其因私事繁忙怠忽工作、疏於管理，而致發生上開
      舞弊事件等語。惟被告就上開原告否認之事項已提出98年
      7月14日約談原告之約談記錄表1件為證（見本院卷85、86
      頁），查原告於受約談時雖否認知悉上述舞弊事件，惟自
      承「近來私事比較忙，可（能）疏忽公司的業務」云云，
      被告主張原告因私事繁忙怠忽工作、疏於管理，尚非無據
      。且被告復抗辯因原告與訴外人即該舞弊事件之主嫌司機
      蕭閔鴻有金錢借貸，私交甚篤，致訴外人即站內人員葉信
      宏即令知悉上開舞弊行為，卻不敢原告報告，使舞弊行為
      長達4個月之久，造成被告重大損失，此自屬可歸責於原
      告之管理、監督不週所致，此有提出葉信宏之約談記錄表
      1件為證（本院卷第146頁）。再參諸證人即被告烏日站站
      長戊○○於本院證稱：「（被告複代理人：站長的職責？
      ）包含管理站裡編制內的所有人員，有站務員、駕駛及車
      輛、設備等，還有場地的整潔及業績等。（法官：如何得
      知站裡的司機舞弊？）看是否有司機或站務員或其他人告
      訴我，或是被我看見發現。（法官：如果沒有人告知，站
      長要如何知道？）這是管理的問題，駕駛吃票表示站裡管
      理有問題，站裡負責管理的是站長。」（見本院卷第166
      背面、167頁）。原告既為省議會站之站長，就該站所屬
      人員及站務均有管理之責，則該站內駕駛員、站務員發生
      集體舞弊事件，原告難辭其咎，然被告仍應舉證證明原告
      管理不善已致公司蒙受重大損失。
    (3)查毛志偉於被告約談中陳稱其4個月分到1、2萬元等語，
      雖許文聰於約談中僅稱約拿了7、8百元，惟對照毛志偉所
      述，及衡情除非有相當誘因，渠等豈有可能甘冒被查獲遭
      革職之嚴重風險而鋌而走險，是許文聰承認竊取區區數百
      元金額應不實在，至少應有毛志偉所承認之金額，則本院
      審酌被告所受財物上之損失，以上開標準粗略估算結果，
      其4人竊取之金額約8萬元，其金額尚難認屬重大之損害。
      被告復未舉證證明原告上開行為致被告所受損害已達「重
      大之損害」，則被告抗辯原告所為已符合工作規則第36
      條第1款規定之「怠忽管理，使公司蒙受重大損失者」之
      規定，仍不可採。
 4. 被告復抗辯：站長對所屬人員應負起領導、監督、管教、稽
    查、考核之責任，並「負獎懲連帶處分」，並提出站務、稽
    查人員管理及辦事規則1本為證。經查該本規則內第九、（
    八）之規定固定有前揭條文（見本院卷第184頁），惟查工
    作規則應經揭示始有效力，是該規則是否發生效力，應先查
    明該規則是否經揭示而定。又不論上開規則是否有效，懲戒
    處分均應符合比例原則，倘被告以原告下屬人員有前揭舞弊
    事件即認原告亦應負與舞弊人連帶處分責任，顯然不符懲戒
    處分之比例原則，是被告據上開規定主張被告應與舞弊事件
    之人員負同一責任，亦無理由。
 5. 綜上所述，原告之行為尚不符合被告工作規則第36條第1款
    及第16款之規定，則被告抗辯其本得依該規定解僱原告，惟
    僅處以較輕之降調處分，即屬無據。再者，被告工作規則第
    35 條規定：（若欲使員工以降調處分，因涉及勞動條件降
    低，需與員工協商。）有下列情事之一經查證確實或有具體
    事證者，得予記大過或降調。惟該35條各款規定並無與本件
    情形相當者，且被告亦未主張原告符合第35條何款規定之情
    形，況被告係未經協商程序即將原告降調，是被告所為降調
    之懲戒處分，不符工作規則之規定，且亦未給予工作規則所
    定之程序保障。綜上各節，本件降調之懲戒處分為不合法。
  6.按有左列情形之一者，勞工得不經預告終止契約：五、雇主
    不依勞動契約給付工作報酬，或對於按件計酬之勞工不供給
    充分之工作者。六、雇主違反勞動契約或勞工法令，致有損
    害勞工權益之虞者。勞工依前項第一款、第六款規定終止契
    約者，應自知悉其情形之日起，三十日內為之。勞基法第14
    條第1項第5、6款、第2項定有明文。被告對原告所為降調處
    分既不合法，則被告據以減少原告之薪資，亦有不依勞動契
    約給付工作報酬之情事，原告主張其得依勞基法第14條第1
    項第5款、第6款之規定，不經預告對被告終止勞動契約，即
    非無據。
  7.查原告曾於98年8月10日向本院提出民事起訴狀，並於該狀
    內表明因被告無理由將原告調職加油員並減薪，而依勞基法
    第14條第1項第5、6款規定以起訴狀繕本之送達對被告終止
    契約等語，且該起訴狀繕本已於98年8月27日送達被告，此
    經本院調閱本院98年度勞訴字第146號卷宗查明屬實，則原
    告上開終止契約之意思表示於98年8月27日到達被告，雖其
    中原告依勞基法第14條第6款規定對被告終止契約之部分已
    逾30日除斥期間而不得為之，惟關於同條第5款所定情形，
    並無逾除斥期間之規定，是原告上開意思表示仍已發生終止
    契約之效力。又雖原告就該案嗣經撤回起訴，惟不影響前揭
    勞動契約業已終止之事實；又關於原告另主張其餘得終止契
    約之事由有無理由，即無再予審酌之必要，併此敘明。
二、原告依前揭規定終止兩造間勞動契約既有理由，則原告主張
    依勞基法第14條第4項準用同法第17條規定請求被告給付資
    遣費，自屬有據。兩造均不爭執如原告此項請求有理由，則
    原告得請求之金額為715,665元，是原告依前揭規定請求被
    告給付資遣費715,665元，為有理由，應予准許，原告逾此
    部分金額所為資遣費之請求，即無理由，不能准許。
三、原告另主張其依附表二所示之原告年資，得享有附表二所示
    之特別休假日數，原告得請求被告給付未休特別休假工資
    113,154元等語，被告則以原告擔任站長期間無須打卡，且
    可自行休假，原告應已休畢特別休假，縱未休畢特別休假，
    則原告原可請休特別休假，卻因其個人原因而自行未休，則
    被告當可不發給未休日數之工資等語置辯。經查：
 (一) 被告對於原告享有附表二所示之特別休假日數，及原告曾於
    98年8月間遭調任加油員後請休特休假11日之事實並不爭執
    ，惟首應審究者係：原告自94年4月3日起至98年7月底之前
    揭期間內已休特別休假之日數？查被告自承查無原告前揭期
    間請休特別休假之紀錄，則不能證明原告於該期間內曾休特
    別休假。
 (二) 按「本會79年8月7日勞動二字第17873號書函中之『不可歸
    責於雇主之原因時』之範圍，係屬事實認定問題。故來函所
    詢勞工未於年度終結時休完特別休假，如係因事業單位生產
    之需要，致使勞工無法休完特別休假時，則屬可歸責於雇主
    之原因，雇主應發給未休日數之工資。至於特別休假未休完
    之日數，如係勞工個人之原因而自行未休時，則雇主可不發
    給未休日數之工資。」此有行政院勞工委員會台勞動二字
    第21827號函可參。勞工應休之特別休假日於年度終結時，
    如有未休完日數，雇主非必發給勞工未休完日數之工資，端
    視其原因而定，則勞工請求雇主給付不休假工資，即應就其
    債權發生之事實，即不休假原因之所在，負舉證之責。
 (三) 原告雖主張因被告司機、站務員、稽查員、站長等要休特別
    休假或公休假，均須提出被告所備員工特別休假核備單及公
    休假申請單，惟每每員工提出特別休假核備單及公休假申請
    單，均遭被告否准而被退回假單，致原告擔任站長時，完全
    未申請休假，才未被退假單云云，惟被告否認原告上開主張
    ，並抗辯原告提出之他人請假單固有不准假之情形，係因業
    務考量，且多有註「改日期」可先並非全不准假等語。經查
    ，原告所提出之台中客運省議會站務輪休排班表（見本院卷
    第160頁背面）上載有站長之欄位，且證人戊○○證稱：「
    （被告複代理人：站長是否得自行排定休假？）每個月的排
    班表是上個月底就排定，站長是自己排的，站務員是由站長
    排的，公司有給站長每個月八天公休（例假日），如果站長
    只公休四天就可以領四天的不休假獎金，也可以公休八天不
    領獎金，如果要休特別休假，要先把八天的公休休完，才可
    以請特別休假，特別休假部分要向公司報准，公休期間站內
    如果有事，還是要負責處理，但是如果出國，就無法回來處
    理，要先找好代理人，通常是請站務代理。公休可以不要遞
    請假單，但特休一定要聲請。」（見本院卷第166頁背面）
    。是依證人戊○○證言可證明站長亦得向被告申請休特別休
    假，經准許後再排定於排班表上，並無站長不可申請特別休
    假之情事。原告雖提出被告未准假之其他駕駛員請假單56張
    （見本院卷127-140頁），惟該請假單上有42張其上有記載
    「改日期」之文字，是可見關於前開未准假之請假單，被告
    否准請假之理由有可能係因業務考量而要求員工改期請假，
    原告所提上開證物尚難證明被告對所屬員工請特別休假均不
    准假。況被告在本院亦提出原告所不爭執之其他員工41張准
    假請假單為證（見本院卷203-242頁），是可證明原告主張
    被告對員工均不准假並不實在。且原告自承「如果要請特休
    假，按公司規定要提出特休假申請單，其擔任站長期間並未
    曾申請特別休假」等語（見本院卷第48背面）、「因為被告
    公司不會准，所以原告沒有請假，才沒有被退假單的情形」
    （見本院卷第151頁背面），是可證原告在擔任站長期間並
    未向被告提出休假申請。至於其在其後改稱：原告申請特別
    休假被退回的假單沒有保留云云（見本院卷第168頁背面）
    ，與前揭說法不符，應不可採。綜上可證，原告自94年3月
    起擔任站長期間及98年7月底之前之期間，本可向被告申請
    休特別休假，惟原告並未提出申請，因而未休特別休假。揆
    諸前揭函釋說明，原告特別休假未休完之日數，既係因原告
    個人之原因而自行未休，被告抗辯其可不發給未休日數之工
    資，即非無據。是原告請求被告給付未休假工資113,154 元
    ，即無理由。
四、從而，原告依勞基法請求被告給付資遣費715,665元及自本
    件起訴狀繕本送達被告翌日即98年9月29日起至清償日止，
    按週年利率百分之5計算之利息，為有理由，應予准許。原
    告其餘資遣費及未休特別休假工資之請求，均無理由，應予
    駁回。
五、因本案事證已臻明確，兩造其餘主張陳述及所提之證據，均
    毋庸再予審酌，附此敘明。
六、兩造陳明願供擔保，聲請宣告假執行或免為假執行，經核原
    告勝訴部分，合於法律規定，爰分別酌定相當之擔保金額宣
    告之；原告其餘假執行之聲請，因訴之駁回而失所依據，不
    予准許。
七、本件訴訟費用為9,530元，其中8,228元應由被告負擔，餘由
    原告負擔（詳如附表三）。
八、訴訟費用負擔及假執行宣告之依據：民事訴訟法第79條、第
    390條第2項、第392條。
中    華    民    國    99    年     4    月    13    日
                    勞工法庭  法  官  張瑞蘭
  附表一
┌──────┬──────┬─────┬───────┬─────┬────┬─────┐
│日        期│月       薪 │ 前六個月 │年資遣費計算式│ 年資遣費 │ 月比例 │資遣費金額│
├──────┼──────┼─────┼───────┼─────┼────┼─────┤
│            │38,210元＋  │ 合計金額 │234,453元   │    A     │   B    │   A＋B   │
│98年2月份   │已扣1,100元 ├─────┤181天30日 ├─────┼────┼─────┤
│            │＝39,310    │          │18年＝        │          │        │          │
├──────┼──────┤          │【自80年4月3日│          │        │          │
│            │37,451元＋  │          │起至98年4月2日│          │        │          │
│98年3月份   │已扣1,100元 │          │止18年】      │699,473元 │        │          │
│            │＝38,551    │          ├───────┴─────┤        │          │
├──────┼──────┤          │    月比例資遣費計算式    │        │          │
│            │37,551元＋  │          ├─────────────┤        │          │
│98年4月份   │已扣1,100元 │          │234,453元181天30日  │        │          │
│            │＝38,651    │          │12月5月＝               │        │          │
├──────┼──────┤          │【自98年4月3日起至98年8月 │        │          │
│            │37,660元＋  │          │11日止4個月又9日】        │        │          │
│98年5月份   │已扣1,100元 │          │                          │        │          │
│            │＝38,760    │          │                          │        │          │
├──────┼──────┤          │                          │        │          │
│            │37,660元＋  │          │                          │        │          │
│98年6月份   │已扣1,100元 │          │                          │        │          │
│            │＝38,760    │          │                          │        │          │
├──────┼──────┤          │                          │        │          │
│            │32,441元＋已│          │                          │        │          │
│98年7月份   │扣本6,900元 │          │                          │        │          │
│            │＋1,080元   │          │                          │        │          │
│            │＝40,421    │234,453元 │                          │16,192元│715,665元 │
└──────┴──────┴─────┴──────┬──────┴────┴─────┤
                                                      │資遣費計共七十一萬五千六百六十五元│
                                                      └─────────────────┘
  附表二
┌──┬───┬──┬──────┬────────────────┬────┬─────┐
│日期│      │特假│日        期│      計    算    方    式      │應給未假│          │
│    │年  資│    ├──────┼─────────┬──────┤        │ 總    額 │
│起迄│      │日數│前六個月薪資│  金          額  │  平均工資  │特假工資│          │
├──┼───┼──┼──────┼─────────┼──────┼────┼─────┤
│93年│第14年│18日│93年10月份  │38,911元＋1,100元 │            │        │          │
│4月3│      │    ├──────┼─────────┤            │        │          │
│日至│      │    │93年11月份  │34,551元＋1,100元 │            │        │          │
│94年│      │    ├──────┼─────────┤            │        │          │
│4月2│      │    │93年12月份  │35,551元＋1,100元 │            │        │          │
│日  │      │    ├──────┼─────────┤            │        │          │
│    │      │    │94年1月份   │36,151元＋1,100元 │            │        │          │
│    │      │    ├──────┼─────────┤            │        │          │
│    │      │    │94年2月份   │35,651元＋1,100元 │            │        │          │
│    │      │    ├──────┼─────────┤            │        │          │
│    │      │    │94年3月份   │38,032元＋1,100元 │            │        │          │
│    │      │    ├──────┼─────────┤225,447元 │        │          │
│    │      │    │            │  合計225,447元   │18218 ＝  │22,297元│          │
├──┼───┼──┼──────┼─────────┼──────┼────┤          │
│94年│第15年│19日│94年10月份  │39,052元＋1,100元 │            │        │          │
│4月3│      │    ├──────┼─────────┤            │        │          │
│日至│      │    │94年11月份  │37,283元＋1,100元 │            │        │          │
│95年│      │    ├──────┼─────────┤            │        │          │
│4月2│      │    │94年12月份  │37,283元＋1,100元 │            │        │          │
│日  │      │    ├──────┼─────────┤            │        │          │
│    │      │    │95年1月份   │37,283元＋1,100元 │            │        │          │
│    │      │    ├──────┼─────────┤            │        │          │
│    │      │    │95年2月份   │40,443元＋1,100元 │            │        │          │
│    │      │    ├──────┼─────────┤            │        │          │
│    │      │    │95年3月份   │37,183元＋1,100元 │            │        │          │
│    │      │    ├──────┼─────────┤235,127元 │        │          │
│    │      │    │            │  合計235,127元   │18219＝   │24,546元│          │
├──┼───┼──┼──────┼─────────┼──────┼────┤          │
│95年│第16年│20日│95年10月份  │37,232元＋1,100元 │            │        │          │
│4月3│      │    ├──────┼─────────┤            │        │          │
│日至│      │    │95年11月份  │37,232元＋1,100元 │            │        │          │
│96年│      │    ├──────┼─────────┤            │        │          │
│4月2│      │    │95年12月份  │37,232元＋1,100元 │            │        │          │
│日  │      │    ├──────┼─────────┤            │        │          │
│    │      │    │96年1月份   │37,332元＋1,100元 │            │        │          │
│    │      │    ├──────┼─────────┤            │        │          │
│    │      │    │96年2月份   │37,332元＋1,100元 │            │        │          │
│    │      │    ├──────┼─────────┤            │        │          │
│    │      │    │96年3月份   │41,692元＋1,100元 │            │        │          │
│    │      │    ├──────┼─────────┤243,652元 │        │          │
│    │      │    │            │  合計234,652元   │18220＝   │25,786元│          │
├──┼───┼──┼──────┼─────────┼──────┼────┤          │
│96年│第17年│21日│96年10月份  │37,432元＋1,100元 │            │        │          │
│4月3│      │    ├──────┼─────────┤            │        │          │
│日至│      │    │96年11月份  │37,432元＋1,100元 │            │        │          │
│97年│      │    ├──────┼─────────┤            │        │          │
│4月2│      │    │96年12月份  │37,432元＋1,100元 │            │        │          │
│日  │      │    ├──────┼─────────┤            │        │          │
│    │      │    │97年1月份   │37,432元＋1,100元 │            │        │          │
│    │      │    ├──────┼─────────┤            │        │          │
│    │      │    │97年2月份   │37,432元＋1,100元 │            │        │          │
│    │      │    ├──────┼─────────┤            │        │          │
│    │      │    │97年3月份   │37,432元＋1,100元 │            │        │          │
│    │      │    ├──────┼─────────┤231,192元 │        │          │
│    │      │    │            │  合計231,192元   │18321＝   │26,530元│          │
├──┼───┼──┼──────┼─────────┼──────┼────┤          │
│97年│第18年│22日│97年10月份  │37,532元＋1,100元 │            │        │          │
│4月3│      │已休├──────┼─────────┤            │        │          │
│日至│      │11日│97年11月份  │37,532元＋1,100元 │            │        │          │
│98年│      │未休├──────┼─────────┤            │        │          │
│4月2│      │11日│97年12月份  │36,692元＋1,100元 │            │        │          │
│日  │      │    ├──────┼─────────┤            │        │          │
│    │      │    │98年1月份   │37,532元＋1,100元 │            │        │          │
│    │      │    ├──────┼─────────┤            │        │          │
│    │      │    │98年2月份   │38,210元＋1,100元 │            │        │          │
│    │      │    ├──────┼─────────┤            │        │          │
│    │      │    │98年3月份   │37,451元＋1,100元 │            │        │          │
│    │      │    ├──────┼─────────┤            │        │          │
│    │      │    │            │  合計231,549元   │            │        │          │
│    │      │    ├──────┼─────────┤            │        │          │
│    │      │    │            │                  │            │        │          │
│    │      │    │            │                  │231,549元 │        │          │
│    │      │    │            │                  │18211＝   │13,995元│113,154元 │
└──┴───┴──┴──────┴──────┬──┴──────┴────┴─────┤
                                                │未休特別休假工資共十一萬三千一百五十四元│
                                                └────────────────────┘
 附表三：訴訟費用明細
┌─────────────┬─────────────┬──────────┐
│項                  目    │    金    額（新台幣）    │   備         註    │
├─────────────┼─────────────┼──────────┤
│第一審裁判費              │    9,030元               │原告起訴時之訴訟標的│
│                          │                          │金額為831,019元，應 │
│                          │                          │徵第一審裁判費為9,  │
│                          │                          │140 元，嗣原告減縮訴│
│                          │                          │訟標的金額為828,879 │
│                          │                          │元，該部分第一審裁判│
│                          │                          │費為9,030元，超過9, │
│                          │                          │030元之部分應由原告 │
│                          │                          │自行負擔。          │
├─────────────┼─────────────┼──────────┤
│第一審證人費用（戊○○）  │    500元                 │ 被告預繳           │
├─────────────┼─────────────┼──────────┤
│共                  計    │    9,530元               │被告應負擔8,228元（ │
│                          │                          │9,530ｘ715,665÷828,│
│                          │                          │879＝8,228)，其餘由 │
│                          │                          │原告負擔。          │
└─────────────┴─────────────┴──────────┘
以上正本係照原本作成。
如不服本判決，應於判決送達後20日內，向本院提出上訴狀。（
須按他造當事人之人數附繕本）。
中    華    民    國    99    年     4    月    13    日
                                書記官

司法院資訊處製作；財團法人民間司法改革基金會備份。
